【裁判字號】    96,重上,14
【裁判日期】    970422
【裁判案由】    返還信託物等
【裁判全文】
臺灣高等法院民事判決                  96年度重上字第14號
上  訴  人  甲○○
            己○○
共      同
訴訟代理人  許啟龍律師
被上訴人    乙○○
            辛○○
共      同
訴訟代理人  李清輝律師
複代理人    王乙凡律師
被上訴人    丙○○○
            壬○○
            庚○○
            丁○○
共      同
訴訟代理人  邱正明律師
            舒正本律師
            王俊權律師
上列當事人間，因請求返還信託物等事件，上訴人對於中華民國
95年11月27日臺灣桃園地方法院93年度重訴字第 278號第一審判
決，提起上訴，經本院於97年4月8日言詞辯論終結，判決如下：
    主      文
上訴駁回。
第二審訴訟費用由上訴人負擔。
    事實及理由
一、上訴人等起訴主張：被上訴人乙○○、及被上訴人丙○○○
    、壬○○、庚○○、丁○○(以下稱被上訴人丙○○○等4人
    人)之被繼承人鄭清標，於民國(以下同)62年間就先父鄭深(
    61年2月死亡)所遺留不動產房地，與訴外人戊○○、鄭福萬
    、上訴人等簽訂協議書(以下稱系爭協議書)，就先父生前信
    託登記予被上訴人乙○○、被上訴人丙○○○等 4人之被繼
    承人鄭清標(88年間死亡)之重測前桃園縣(市○○路段445、4
    46、451、444-7、454、444-10、444-5、455、及447等地號
    土地 (以下稱系爭土地)、面積依序1,518㎡、1,077㎡、723
    ㎡、2591㎡、1,600㎡、141㎡、2,375㎡、625㎡、3,050㎡
    之土地，約定由上訴人己○○分配1792/10000，上訴人甲○
    ○分配1893/10000；嗣後：(一)445地號土地於75年2月28日逕
    為分割出445、445-25、-26、-27、-28、-29、-30等7筆，8
    7年間土地重劃，地號依序變更為中正段309、180、179、15
    6、315、310、311等地號。(二)446地號土地於75年2月28日逕
    為分割出446-2、446等2筆，其中(1)446-2地號土地，於87年
    間土地重劃變更為中正段178地號；(2)446地號 (面積1058㎡
    )土地於76年1月19日與447-1、455-3地號合併為446地號 (
    面積3157㎡)，76年2月6日分割出446、446-3、-4、-5、-6
    、-7、- 8、-9、-10、- 11、-12、-13等12筆，87年間土地
    重劃，地號依序變更為中正段394、396、397、398、399、4
    00、401、402、403、404、405、 406等地號。(三)451地號土
    地於87年間土地重劃，地號、面積均不變。(四) 444-7地號土
    地於75年2月28日逕為分割出444-7、-67、-68、-69、-70等
    5筆，81年12月12日444-69地號土地又分割出444-69、-77等
     2筆，87年間土地重劃，地號除444-77地號外依序變更為中
    正段306、305、259、314、313等地號，259地號嗣又分割出
    259、25 9-1等2筆。(五)454地號土地於72年1月20日逕為分割
    出454、454-1等2筆，其中454-1地號土地於同年 4月27日為
    政府所徵收，87年間土地重劃將分割後之 454地號，仍為中
    路段454地號。(六) 444-10地號土地於87年間土地重劃變更為
    中正段260地號，嗣又分割出2 60、260-1等2筆。(七)444-5地
    號土地於72年1月20日逕分割出444-5、444-35等2筆，同年4
    月27日政府徵收分割出之444-5地號土地；75年2月28日又將
    444-35分割出444-60、444-35等2筆；80年6月12日再自444-
    35地號分割出444-35、-75、-76等 3筆，87年間土地重劃地
    號依序變更為中正段176、167、138、171等地號。(八) 455地
    號土地於72年1月20日逕為分割出455、455-2、-3等3筆，同
    年4月27日政府徵收455-2地號土地；455-3地號土地於76年1
    月19日併入前述446地號土地。分割出之455地號土地於87年
    間土地重劃後之地號仍然不變。(九)447地號土地於72年1月20
    日逕為分割出447、447-1等2筆，同年4月27日政府徵收分割
    出之447地號土地；75年 2月28日447-1地號土地又逕自分割
    出447-1、-2、-3、-4等4筆，76年1月19日分割出之447-1地
    號土地併入前述 446地號土地，其餘於87年間土地重劃地號
    依序變更為中正段 174、170、172等地號。為此，求為命：
    (一)被上訴人乙○○應將中正段176、179、180、309、310、3
    11、31 5、174、178及中路段451、455等地號土地，各移轉
    應有部分1893/10000予上訴人甲○○、1792/10000予上訴人
    己○○。(二)被上訴人丙○○○應將中正段 306地號土地各移
    轉應有部分1893/10000予上訴人甲○○、1792/10000予上訴
    人己○○。(三)被上訴人壬○○、庚○○、丁○○應將中正段
    259、305、313、314、260地號土地應有部分各移轉1893/30
    000予上訴人甲○○，179 2/30000予己○○。(四)被上訴人乙
    ○○應分別：(1)給付上訴人甲○○新臺幣 (以下同)10,872,
    000元，及其中6,290,730元自起訴狀繕本送達翌日起、其中
    4,581,270元自94年8月 2日起，均至清償日止之利息；(2)給
    付上訴人己○○8,200,000元，及其中4,811,243元自起訴狀
    繕本送達翌日起、其中3,388,757元自94年8月 2日起，均至
    清償日止之利息。(五)被上訴人丙○○○、壬○○、庚○○、
    丁○○應分別連帶：(1)給付上訴人甲○○ 9,400,000元及其
    中5,048,479元自起訴狀繕本送達翌日起、其中4,351,521元
    自94年8月2日起均至清償日止之利息；(2)給付己○○7,096,
    000元及其中3,865,953元自起訴狀繕本送達翌日起、其中3,
    230,047元自94年8月 2日均至清償日止之利息；(六)被上訴人
    辛○○所有中路段4 54地號土地之所有權移轉登記應有部分
    3658/10000應予塗銷，被上訴人乙○○應移轉應有部分移轉
    應有部分1893/10000予上訴人甲○○、1792/10000予上訴人
    己○○為先位聲明，而以被上訴人乙○○應給付上訴人甲○
    ○8,589,000元本息、上訴人己○○8,130,000元本息為備位
    聲明。對於原法院為其敗訴判決聲明不服，提起上訴所為聲
    明：(一)原判決駁回上訴人下列(二)至(七)各項之訴、及假執行之
    聲請、及訴訟費用之裁判均廢棄。(二)被上訴人乙○○應將中
    正段 176、179、180、309、310、311、315、174、178及中
    路段451、455等地號土地，各移轉應有部分1893/10000予上
    訴人甲○○、1792/10000予上訴人己○○。(三)被上訴人丙○
    ○○應將中正段30 6地號土地各移轉應有部分1893/10000予
    上訴人甲○○、1792/10000予上訴人己○○。(四)被上訴人壬
    ○○、庚○○、丁○○應將中正段259、305、313、314、26
    0地號土地應有部分各移轉1893/30000予上訴人甲○○，179
     2/30000予上訴人己○○。(五)被上訴人乙○○應給付：(1)上
    訴人甲○○10,800,000元，及其中 6,290,730元自起訴狀繕
    本送達翌日起、其中4,509,270元自94年8月 2日起，均至清
    償日止之利息；(2)上訴人己○○8,200,000元，及其中4,811
    ,243元自起訴狀繕本送達翌日起、其中3,388,757元自94年8
    月 2日起，均至清償日止之利息。(六)被上訴人丙○○○、壬
    ○○、庚○○、丁○○應分別連帶：(1)給付上訴人甲○○9,
    400,000元及其中5,048,479元自起訴狀繕本送達翌日起、其
    中4,351,521元自94年8月 2日均至清償日止之利息；(2)給付
    己○○7,000,000元及其中3,865,953元自起訴狀繕本送達翌
    日起、其中3,13 4,047元自94年8月2日起均至清償日止之利
    息。(七)被上訴人辛○○所有中路段 454地號土地之所有權移
    轉登記應有部分3658/10000應予塗銷，被上訴人乙○○應移
    轉應有部分1893/10000予上訴人甲○○、1792/10000予上訴
    人己○○為先位聲明，而以被上訴人乙○○應分別給付：(1)
    上訴人甲○○8,589,000元及其中3,596,700元自起訴狀繕本
    送達翌日起、其中4,992,300 元自94年8月2日起至清償日止
    之利息。(2)上訴人己○○8,130,000元及其中3,404,800元自
    起訴狀繕本送達翌日起、其中4,725,200 元自94年8月2日起
    至清償日止之利息為備位聲明。(八)訴訟費用由被上訴人負擔
    。
二、被上訴人乙○○、辛○○則以：(一)上訴人等與被上訴人乙○
    ○、丙○○○等 4人之被繼承人鄭清標、訴外人戊○○、鄭
    萬福均為鄭深之繼承人，重測前之系爭土地於53年、57年間
    即登記為被上訴人乙○○、及丙○○○等 4人被繼承人鄭清
    標所有，被繼承人鄭深未曾登記為所有權人，核與信託契約
    之要件不合；又未據舉證證明信託契約存在之事實，即使有
    信託關係存在，被繼承人鄭深已於61年間死亡，信託關係消
    滅，上訴人等行使信託物返還請求權，已逾15年之期間不行
    使而消滅。(二)上訴人等所提系爭協議書究係被繼承人鄭深之
    遺產分割協議書？抑係上訴人等與被上訴人等之信託契約？
    未據上訴人釐清，如係遺產分割協議書未經全體繼承人七人
    之同意簽署，應屬無效；如係信託契約，違反當時有效土地
    法第30條第 1項之強制規定，亦為無效，且其請求權亦已罹
    於15年期間不行使而消滅。(三)上訴人等所提出系爭協議書無
    分配比例之約定，而上訴人於訴訟中一再變更分配比例，且
    將系爭協議書所未列之土地併入請求，其主張分配之比例非
    無疑義。(四)被上訴人乙○○已於76年間應上訴人要求，配合
    辦理取得系爭協議書所載土地之移轉登記，上訴人自被上訴
    人乙○○處所得為市區精華土地，其價值遠遠超逾其應得比
    例，顯然上訴人業已拋棄其他權利，上訴人與被上訴人乙○
    ○及訴外人鄭清標間已重新協議並履行，上訴人即無權再為
    請求等語，資為抗辯；對於上訴人之上訴所為答辯聲明：(一)
    上訴駁回。(二)第二審訴訟費用由上訴人負擔。
三、被上訴人丙○○○等 4人則以：上訴人等所提出系爭協議書
    ，並無被上訴人丙○○○等 4人之被繼承人鄭清標之簽名、
    及印文，對於被上訴人丙○○○等 4人之不生效力，且系爭
    協議書中所列 444-7、444-10地號土地為被上訴人丙○○○
    等 4人之被繼承人鄭清標於57年向訴外人蔡新富所購得，非
    屬鄭深之遺產，即使上訴人能舉證明其所主張之事實為真正
    ，其請求權亦已罹15年期間不行使而消滅等語，資為抗辯。
    對於上訴人等之上訴所為答辯聲明：(一)上訴駁回。(二)第二審
    訴訟費用由上訴人負擔。
四、上訴人等主張被上訴人乙○○、及被上訴人被上訴人丙○○
    ○等 4人之被繼承人鄭清標、訴外人戊○○、鄭福萬，均為
    先父鄭深 (61年2月死亡)之繼承人，被上訴人辛○○為被上
    訴人乙○○之子；系爭協議書上所載重測前桃園縣(市○○路
    段 445、446、451、444-7、454、444-10、及協議書所無之
    同段444-5、455、447等地號土地，面積依序1,518㎡、1,07
    7㎡、723㎡、2591㎡、1,600㎡、141㎡、2,375㎡、625㎡、
    3,050㎡，嗣後：(一)445地號土地於75年 2月28日逕為分割出
    445、445-25、-26、-27、-28、-29、-30等 7筆，87年間土
    地重劃，地號依序變更為中正段 309、180、179、156、315
    、310、311等地號。(二)446地號土地於75年2月28日逕為分割
    出446-2、446等2筆，其中(1)446-2地號土地，於87年間土地
    重劃變更為中正段178地號；(2)446地號(面積1058㎡)土地於
    76年1月19日與447-1、455-3地號合併為446地號(面積3,157
    ㎡)，76年2月6日分割出 446、446-3、-4、-5、-6、-7、-8
    、-9、-10、-11、-12、-13等12筆，87年間土地重劃，地號
    依序變更為中正段394、396、397、398、39 9、400、401、
    402、403、404、405、406等地號。(三)451地號土地於87年間
    土地重劃，地號、面積均不變。(四)444-7地號土地於75年2月
    28日逕為分割出444-7、-67、-68、-69、-70等5筆，81年12
    月12日444-69地號土地又分割出444-69、-77等2筆，87年間
    土地重劃，地號除444-77地號外依序變更為中正段306、305
    、259、314、313等地號，259地號嗣又分割出259、259-1等
    2筆。(五)454地號土地於72年 1月20日逕為分割出454、454-1
    等2筆，其中454-1地號土地於同年4月27日為政府所徵收，8
    7年間土地重劃將分割後之 454地號，仍為中路段454地號。
    (六)444-10地號土地於87年間土地重劃變更為中正段 260地號
    ，嗣又分割出2 60、260-1等2筆。(七)444 -5地號土地於72年
    1月20日逕分割出444-5、444-35等2筆，同年4月27日政府徵
    收分割出之444-5地號土地；75年2月28日又將444-35分割出
    444-60、444-35等2筆；80年6月12日再自444-35地號分割出
    444-35、-75、- 76等3筆，87年間土地重劃地號依序變更為
    中正段176、167、138、171等地號。(八)455地號土地於72年1
    月20日逕為分割出455、455-2、-3等3筆，同年4月27日政府
    徵收455-2地號土地；455-3地號土地於76年 1月19日併入前
    述446地號土地。分割出之455地號土地於87年間土地重劃後
    之地號仍然不變。(九)447地號土地於72年1月20日逕為分割出
    447、447-1等2筆，同年4月27日政府徵收分割出之 447地號
    土地；75年 2月28日447-1地號土地又逕自分割出447-1、-2
    、-3、-4等4筆，76年 1月19日分割出之447-1地號土地併入
    前述 446地號土地，其餘於87年間土地重劃地號依序變更為
    中正段174、170、172等地號；重測前中路段第445(1,518㎡
    ）、446(1077㎡）、451(723㎡）及454(1600㎡）等地號4筆
    土地於53年 1月27日以買賣原因為所有權移轉登記予被上訴
    人乙○○；第444-7（2591㎡）、444-10(141㎡）等地號2筆
    土地，於57年 2月19日以買賣原因為所有權移轉登記予丙○
    ○○等4人之被繼承人鄭清標，且協議書上所載445、446、4
    51、444-7、454、444-10等 6筆土地均編訂為農業用地；重
    測後之174、176、178、179、180、309、310、311、315、4
    51、455等地號土地所有權人登記為被上訴人乙○○，306地
    號土地所有權人登記為被上訴人丙○○○， 259、260、305
    、313、314等地號土地所有權人登記為被上訴人壬○○、庚
    ○○、丁○○，應有部分各1/3，454地土地所有權人登記為
    被上訴人辛○○等事實，為被上訴人等所不爭執，且有土地
    登記謄本在卷(原審1卷第17-41、84-107、122-151、172-19
    8、283-299、369-401頁)為憑；上訴人等主張之上開事實，
    應堪信為真實。
五、上訴人主張被上訴人乙○○、被上訴人丙○○○等 4人之被
    繼承人鄭清標、訴外人戊○○、鄭福萬等 6人於62年間與上
    訴人等就先父所遺財產分配達成協議，其中所有權登記為被
    上訴人乙○○、及被上訴人丙○○○等 4人被繼承人鄭清標
    所有之系爭土地面積4,144.25坪，約定由被上訴人乙○○應
    得1,462坪、被上訴人丙○○○等4人被繼承人鄭清標 1,117
    坪、上訴人甲○○773坪、己○○732坪，而簽訂系爭協議書
    ；上訴人依系爭協議書應分得系爭土地之比例，除受部分土
    地之分配外，尚有應分得土地之權利未獲獲滿足等語；被上
    訴人等除被上訴人乙○○、辛○○雖不否認系爭協書之真正
    ，仍以系爭協議書為無效為抗辯外，其餘被上訴人則以上訴
    人等所提出系爭協議書未經全體繼承人簽名或蓋章，否認其
    真正等語為抗辯；經查：
(一)按：當事人主張有利於己之事實者，就其事實有舉證之責任
    ，民事訴訟法第 277條前段定有明文。最高法院17年度上字
    第 917號亦著有：「民事訴訟如係由原告主張權利者，應先
    由原告負舉證之責，若原告先不能舉證，以證實自己主張之
    事實為真實，則被告就其抗辯事實即令不能舉證，或其所舉
    證據尚有疵累，亦應駁回原告之請求。」判例意旨，可資參
    照。且當事人所提出供法院認定事實之證據，雖不以直接證
    據為限，間接證據亦包括在內，然無論直接或間接證據，其
    為訴訟上之證明，必須於通常一般之人均不致有所懷疑，得
    確信其為真實之程度者，始得據為提出該證據之一造之有利
    認定；倘其證明尚未達到此一程度，而有其他合理之懷疑存
    在時，提出該證據之一造若就此合理懷疑事項，未能為必要
    之說明者，仍不能遽為提出該證據之一造之有利認定。上訴
    人等主張被上訴人乙○○、丙○○○等 4人被繼承人鄭清標
    於62年間就系爭土地與上訴人等達成分配協議，上訴人等就
    系爭土地分別得受領之比例為1893/10000（上訴人甲○○）
    、1792/10000（上訴人己○○）等事實，為被上訴人等所否
    認，揆諸民事訴訟法第 277條前段規定、最高法院17年度上
    字第 917號判例意旨及前述說明，自應由上訴人就其所主張
    之上開事實，負舉證之責任。
(二)上訴人等主張被上訴人乙○○、丙○○○等 4人被繼承人鄭
    清標於62年間就系爭土地與上訴人等達成分配協議，上訴人
    等就系爭土地分別得受領之比例為1893/10000（上訴人甲○
    ○）、1792/10000（上訴人己○○）等事實，無非以其所提
    出之系爭協議書在卷 (原審1卷第16頁)，為其證據方法；惟
    查：
(1) 上訴人所提出系爭協議書係一影印本，其形式上之真正，已
    為被上訴人丙○○○等 4人所否認，上訴人等又未能提出原
    本以供審認，且系爭協議書影本不同於一般簽立協議書格式
    有立具 (據)人之簽署，其5顆不明之印文分散於正中央，無
    法清楚辨別，與左方姓名欄所列 6人之人數不符，右下方有
    若干文字遺漏，顯示未完全影印呈現其文意，系爭協議書之
    真正非無疑義。
(2) 再者，上訴人等所提系爭協議書所載之土地，為重測前中路
    段445-2、445、446、451、444-7、454、444-10地號等 7筆
    土地，並未包括同段第444-5、447、455地號等3筆土地，其
    中445-2地號土地，於62年間係屬訴外人王泰民所有（已於6
     9年間以贈與為所有權移轉登記於予桃園市所有），而非屬
    被上訴人乙○○、或被上訴人丙○○○等 4人被繼承人鄭清
    標所有，上訴人自應就此誤列他人土地、及未列入之土地為
    系爭協議書之內容，予以舉證證明；上訴人雖舉系爭協議書
    所載受分配之土地合計為4,144.25坪，與其所主張系爭土地
    合計亦為4,144.25坪為其證據，固屬不虛；惟按系爭協議書
    所載被上訴人乙○○得分配1,462坪、被上訴人丙○○○等4
    人被繼承人鄭清標得分配1,117坪、上訴人甲○○得分配773
    坪、上訴人己○○得分配732坪，合計為4,084坪 (1,462+1,
    117+773+732=4,084)，系爭土地尚多出之60.25坪(4,144.25
    -4,084=60.25)又分配予何人，未據上訴人等釋明之，其所
    舉之立證方法，仍不足以為系爭協議書真正之證明。
(3) 上訴人等又以同段 454、444-5、447及455-2地號等4筆土地
    於72年 4月27日為政府所徵收，被上訴人乙○○於領得徵收
    補償費，亦依上開分配比例分配徵收補償費予協議上訴人等
    ；同段447-1、455-2地號土地於76年間與同段 446地號土地
    合併後分配予上訴人等，而其中同段444-5、447、455-2、4
    47-1、及455-3地號等五筆土地乃係分別分割自同段444-5、
    447、455地號等3筆土地，主張同段444-5、447、455地號等
    3筆土地確為雙方協議標的範圍內等語；惟查，同段454、44
    4-5、447、及455-2地號等4筆土地，係於72年 4月27日為政
    府所徵收後，上訴人等始終無法就其有按上開比例受領被上
    訴人乙○○所領得徵收款之事實，舉證以實其說；至同段44
    7-1、455-3地號土地，固於76年間與同段 446地號土地合併
    後分配予雙方，惟被上訴人乙○○就此 3筆土地為合併後分
    割，並進而為分配予上訴人等，未必係履行系爭協議書，或
    基於其他之法律原因(詳後述)，自難以上開土地有合併、分
    割、分配等情形，遽然推論同段444-5、447、455地號等3筆
    土地與系爭協議書有關。
(4) 再查上訴人等所提出系爭協議書，除列載分配土地坪數，尚
    列載估價，乙○○取得面積1,462坪估價292萬、鄭清標取得
    面積1,117坪估價223萬、甲○○取得面積773坪估價154萬、
    己○○取得面積732坪估價146萬等，依系爭協議書所載之面
    積為計算基準，乙○○、鄭清標、甲○○、己○○依序應得
    之比例為3580/10000、2735/10000、1893/10000、1792/100
    00(四捨五入)；以估價金額作為計算基準者，四人應得之比
    例依序為3583/10000、2736/10000、1890/10000、1791/100
    00，前揭兩種截然不同之比例，竟為簽立系爭協議書之當事
    人同時約定於系爭協議書中，何者始為當事人之真意，有待
    上訴人積極舉證，而上訴人竟以所分配面積之比例，為其主
    張之基礎，顯又與系爭協議書所載總面積 (4144.25坪）不
    符。
(5) 按：土地法第30條規定 (89年1月26日總統令公佈刪除)，私
    有農地所有權之移轉，其承受人以承受後能自耕者為限，而
    此項承受人自耕能力之有無，縱未經當事人主張或抗辯，法
    院亦應先為調查認定，以為判斷之依據，倘承買人並無自耕
    能力而竟承買私有農地，即係以不能之給付為契約標的，依
    民法第246條第1項前段之規定，其契約為無效，有最高法院
    64年臺上字第1352號判例意旨，可資參照。上訴人所提出62
    年簽訂之系爭協議書所載系爭 6筆土地，均編定為農業用地
    ，上訴人等均無自耕農身分等事實，為上訴人等所不爭執，
    而系爭協議書，未附加將來解除土地限制條件之條款，證人
    鄭福萬於原法院94年4月12日言詞辯論期日到場證稱：「(證
    人是否知道乙○○、鄭清標、己○○、甲○○等四人，就系
    爭土地之移轉有無附加將來解除土地限制之條件？）我不清
    楚。」等語，堪認系爭協議書簽訂時並無附加預期移轉不能
    情形除去後為給付之條款，參照當時有效施行之土地法第30
    條之規定、及最高法院64年度臺上字第1352號判例意旨，系
    爭協議書即屬無效，上訴人等以無效之系爭協議書，據以為
    本件之請求，自屬無據。
(6) 或有謂被上訴人乙○○於76年1月19日將重測前中路段446地
    號土地與同段 447-1、455-3地號土地合併為446號土地後，
    同年2月6日再分割為 446、446-3至-13地號等12筆土地，於
    同年7月28日、9月10日將各該筆土地分別移轉予上訴人等及
    其子女等事實，為被上訴人乙○○所不爭執，固屬不虛；惟
    重測前之446、446-3至-13地號等12筆土地，其中除446-3至
     -7地號土地之地目為建地外，其他7筆土地迄今地目仍為田
    ，被上訴人乙○○於76年間將上開土地分別為所有權之移轉
    登記，是否果係因各該土地已解除自耕能力之限制，非無疑
    義；再者，觀諸被上訴人乙○○為土地所有全移轉登記之結
    果，被上訴人乙○○及其子女自合併後之 446地號土地處分
    得142.75坪、被上訴人丙○○○等 4人被繼承人鄭清標分得
    471.507坪、甲○○及其子女分得168.371坪、己○○及其子
    女分得 177.813坪，依此計算結果，上訴人甲○○、己○○
    、被上訴人乙○○、及被上訴人丙○○○等 4人被繼承人鄭
    清標之分配比例，依序為1753/10000、1852/10000、1486/1
    0000、4909/10000，顯與系爭協議書所載之二種比例相去甚
    遠；被上訴人乙○○以上訴人等已於76年間就分配土地事宜
    ，另行達成協議等語為抗辯，尚非全無憑據，應堪採信。上
    訴人持以主張被上訴人乙○○依系爭協議書，已為部分之履
    行，自無足取。
(7) 上訴人等又主張被上訴人丙○○○等 4人被繼承人鄭清標於
    86年 2月24日與上訴人等共同出具載明：「立同意書人鄭清
    標、甲○○、己○○等 3人同意乙○○出賣桃園市○路段第
    444-75地號約250坪 (以測量為準)恐說無憑，特立此同意書
    。」之同意書，交付被上訴人乙○○，嗣被上訴人乙○○將
    所售價款23,653,656元中之6,469,275元、4,477,637元、4,
     239,735元依序分別給付予鄭清標、甲○○（按以戊○○名
    義受領）、己○○等事實，為被上訴人乙○○所不爭執，並
    有取款條、收入傳票在卷(原審2卷第230-232頁)足憑，固屬
    不虛，惟承上所述，依當時有效施行之土地法第30條、及最
    高法院64年度臺上字第1352號判例意旨，系爭協議書為自始
    無效，即使嗣後簽訂系爭協議書之當事人，遵循系爭協議書
    所載比例分配價款，充其量亦僅能解釋為系爭協議書當事人
    ，另行就該特定之土地為重新之協議，要難以使自始無效之
    系爭協議書，回復其效力。
(三)上訴人等主張被上訴人乙○○、丙○○○等 4人之被繼承人
    鄭清標、訴外人戊○○、鄭福萬等於62年間簽訂系爭協議書
    ，分配之系爭土地，係其先父鄭深生前信託登記於被上訴人
    乙○○、丙○○○等 4人之被繼承人鄭清標，屬其先父所遺
    之遺產，依上訴人等所主張系爭協議書之簽訂，係就系爭協
    議書所載土地，按比例予以分配，顯係對於其先父之遺產為
    分割之協議；惟查上訴人等於簽訂系爭協議書，其先父之遺
    產除系爭土地外，尚有桃園市○路段1674、1674-93、-94、
     -198、-32、-120等地號土地，且其先父鄭深之繼承人除上
    訴人等2人、被上訴人乙○○、丙○○○等4人之被繼承人鄭
    清標、訴外人鄭福萬、戊○○外尚有其配偶鄭黃善等事實，
    為上訴人所不爭執；按：繼承人有數人時，在分割遺產前，
    各繼承人對於遺產全部為公同共有，民法第1151條定有明文
    。最高法院95年度臺上字第1637號亦著有：「民法第1164條
    所定之遺產分割，係以整個遺產為一體為分割，並非以遺產
    中個別之財產分割為對象，亦即遺產分割之目的在廢止遺產
    全部之公同共有關係，而非旨在消滅個別財產之公同共有關
    係，其分割方法應對全部遺產整體為之，是以當事人對分割
    判決一部聲明不服，提起上訴，其上訴效力應及於訴之全部
    。」之裁判意旨；本件上訴人所提出系爭協議書，既未經全
    體繼承人同意、亦未就其先父所遺全部遺產整體為之，自屬
    無效之協議書，至為明確。
六、綜合上述，上訴人所提出系爭協議書，既未能舉證證明其為
    真正，又未經全體繼承人之同意，及未以全部遺產為整體之
    分割，且依當時有效施行之土地法第30條規定、及最高法院
    64年度臺上字第1352號判例意旨，係自始無效之協議書，上
    訴人等據以提起本件訴訟，於法均非有據，不應准許。
七、從而，上訴人依系爭協議書提起本件訴訟，於法無據，應不
    予准許，原法院為其敗訴判決，並駁回其假執行之聲請，經
    核尚無違誤；上訴意旨仍持陳詞，指摘原法院之判決不當，
    求予廢棄，為無理由，應予駁回。
八、本件事證已臻明確，兩造其他攻擊、防禦方法，及提出未援
    用之證據，經斟酌後認不影響判決基礎，無逐一論述必要，
    併此敘明。
九、據上論結，本件上訴為無理由，依民事訴訟法第449條第1項
    、第78條之規定，判決如主文。
中    華    民    國    97    年     4    月    22    日
                    民事第五庭
                        審判長法  官  魏麗娟
                              法  官  蔡芳齡
                              法  官  陳博享
正本係照原本作成。
如不服本判決，應於收受送達後20日內向本院提出上訴書狀，其
未表明上訴理由者，應於提出上訴後20日內向本院補提理由書狀
（均須按他造當事人之人數附繕本）上訴時應提出委任律師或具
有律師資格之人之委任狀；委任有律師資格者，另應附具律師資
格證書及釋明委任人與受任人有民事訴訟法第466條之1第1項但
書或第2項（詳附註）所定關係之釋明文書影本。
中    華    民    國    97    年    4     月    23    日
                              書記官  鄭靜如
附註：
民事訴訟法第466條之1（第1項、第2項）：
對於第二審判決上訴，上訴人應委任律師為訴訟代理人。但上訴
人或其他法定代理人具有律師資格者，不在此限。
上訴人之配偶、三親等內之血親、二親等內之姻親，或上訴人為
法人、中央或地方機關時，其所屬專任人員具有律師資格並經法
院認為適當者，亦得為第三審訴訟代理人。


司法院資訊處製作；財團法人民間司法改革基金會備份。
